【裁判字號】    94,醫,8
【裁判日期】    951201
【裁判案由】    損害賠償
【裁判全文】
臺灣高雄地方法院民事判決                94年度醫字第8號
 原      告  甲○○○
                         1
 訴訟代理人  乙○○
 被      告  丙○○○○○○○.
 訴訟代理人  施秉慧律師
             焦文城律師
 上  一  人
 複代理人    劉倫仕律師
上列當事人間損害賠償事件，本院於民國95年11月17日言詞辯論
終結，判決如下：
      主      文
原告之訴駁回。
訴訟費用由原告負擔。
      事實及理由
一、原告主張：原告於92年5 月10日傍晚因身體不舒服左邊手腳
    力氣明顯減弱，左手拿碗麻痺無力，由原告之女陪同至被告
    診所就診，並詳細告知身體狀況及患有心血管疾病病史，經
    被告顏復華看診後告以僅為感冒引起之症狀，吃藥打針即可
    ，原告基於對醫師治療方式及過程之信任，即安心在家按時
    吃藥休息，惟至翌日症狀並未改善反更加嚴重，再至阮綜合
    醫院就診時經診斷為缺血性腦中風，被告未遵守醫療法第50
    條規定，專業明顯不足，未及時建議病人轉診，顯有醫療過
    失致生損害於原告，原告得依民法第184 條規定請求被告賠
    償；被告如能及時建議原告轉診就醫，痊癒之機會一定高，
    被告為醫師不能因能否復原而不盡其該注意而應注意之警覺
    ；由95年11月10日錄音譯文而證明被告及診所員工不遵守法
    律規定，明顯可能造成診斷不明確，疏忽對原告做全力妥
    善之處置，原告確於92年5 月10日就診時已向被告詳當日
    下午手腳麻痺無力左手握碗感無力之情形，被告亦確實知情
    ，原告並主動詢問是否中風，被告果斷回答不是且未為特別
    提醒，失去身為醫生應有之專業及判斷，害原告信其診斷服
    藥延誤治癒之機會，原告之中風症狀是由輕到重漸漸形成的
    ，當日傍晚門診回家經一晚上觀察，左手左腳麻痺無力情形
    有愈趨嚴重的感覺，嘴角也似有點歪斜，要不是被告錯誤的
    診斷模糊了焦點，誤導原告，以為真的只是感冒症狀，而延
    誤治癒機會，絕非92年5 月11日凌晨起床時突然覺得左側偏
    癱，不是突然而是漸趨形成的，因太信任被告之診斷才延誤
    到清晨6 點30分還信被告之處方再服用一包藥再做休息看會
    不會好，一延誤又3 小時，各醫院之鑑定報告內述可能等
    語，並非百分之百確定如何，即使萬分之一機率可治癒也應
    把握，怎可放棄；被告之錯誤診斷是禍首，絕對有過失應負
    起責任；92年5 月11日原告至阮綜合醫院治療在病房時，主
    治醫師蔡銘駿確有說過早送醫仍有機會將阻塞地方沖掉，與
    成大醫院說法一樣。被告應賠償原告精神慰撫金新台幣 (下
    同)500,000 元 及醫療費復健費看護費影嚮工作收入等
    60,000元。並聲明：被告應給付原告560,000 元。
二、被告則以：原告之子乙○○雖於94年5 月4 日向本院高雄簡
    易庭聲請調解，但並非原告自己名義提起，兩者並非一行為
    主體，不能認為該調解有中斷時效之效力，原告之請求權應
    罹於時效；另原告於92年5 月10日至被告診所就診時，係自
    行走入診療室，意識清楚並能自行與醫師溝通，眼嘴無歪斜
    現象，且診療過程中，被告曾以聽診器為胸、背之聽診，並
    為血壓測量，測量血壓時原告需將手臂抬舉至桌面測量血壓
    ，原告於診療時，均能自行轉身及抬舉手臂，原告就診時即
    四肢正常，可自行抬舉、行走、無歪斜現象，顯無任何中風
    之病徵，原告主張當時被告應建議其轉診並無理由；依原告
    在阮綜合醫院就診時之主訴，原告於服用被告開立之藥物後
    ，症狀有所改善，顯見被告診斷並無錯誤，原告係至次日凌
    晨一時，始開始有單側肢體無力之症狀，被告之診斷並無錯
    誤。並聲明：(一)原告之訴駁回。(二)如受不利判決，願供擔保
    請准宣告假執行。
三、原告主張其於92年5 月10日傍晚因身體不適，而由其女陪同
    至被告診所就診，並告知患有心血管疾病病史，由被告顏復
    華看診後告認係感冒引起之症狀，給予打針服藥之處置，原
    告返家服藥休息，至翌日上午至阮綜合醫院急診，經診斷後
    為腦中風等事實，業據提出阮綜合醫院病歷、德安診所藥單
    等為證，且為被告所不爭執，應可認為真實。
四、兩造爭執事項為：
  (一)原告本件損害賠償之請求權是否已罹於時效？
  (二)原告主張被告錯誤診斷未依醫療法第50條 (修正後應為醫療
    法第73條第1 項)及 時建議轉診，為有醫療疏失，應負損害
    賠償責任，有無理由？如有理由時，得請求之金額以若干為
    合理？
五、原告本件損害賠償之請求權是否已罹於時效？
    按因侵權行為所生之損害賠償請求權，自請求權人知有損害
    及賠償義務人時起，二年間不行使而消滅。自有侵權行為時
    起，逾十年者亦同；又時效因請求而中斷者，若於請求後六
    個月內不起訴，視為不中斷；民法第197 條第1 項、第130
    條分別定有明文。本件原告主張其於92年5 月10日傍晚至被
    告診所因被告未及時建議轉診有醫療疏失致原告受有損害為
    由，已向本院高雄簡易庭聲請調解並於94年5 月4 日繫屬，
    有94年雄調字第191 號損害賠償事件調解狀之收狀章為憑，
    雖聲請時誤以原告之子乙○○名義提出，惟於94年5 月25日
    調解期日經法官闡明請求賠償之人為何人時，其子已陳明係
    請求賠償予原告甲○○○，有當日調解程序筆錄可參，況原
    告已於94年4 月21日另向高雄市政府衛生局申請調解，亦有
    高雄市政府衛生局94年8 月19日高市衛醫字第0940026375號
    函及附件相關函文足稽，應認原告於事故發生後2 年內已為
    請求之意思表示，而原告係於94年6 月9 日提起本件訴訟並
    繫屬本院，亦有起訴狀收狀章可證，原告既於請求後6 個月
    內已起訴，依上開說明，其請求權尚未罹於時效而消滅甚明
    。
六、原告主張被告錯誤診斷未依醫療法第50條 (修正後應為醫療
    法第73條第1 項)及 時建議轉診，為有醫療疏失，應負損害
    賠償責任，有無理由？如有理由時，得請求之金額以若干為
    合理？
  (一)按「侵權行為所發生之損害賠償請求權，以有故意或過失不
    法侵害他人之權利為其成立要件，此觀民法第一百八十四條
    規定自明。若其行為並無故意或過失，或其行為與損害之間
    無相當因果關係者，均無令負侵權行為損害賠償責任之可言
    。而所謂過失，係指行為人雖非故意，但按其情節，應注意
    、能注意而不注意，或對於侵權行為之事實，雖預見其發生
    ，而確信其不發生者而言。又所謂相當因果關係，係指無此
    行為，雖必不生此損害，有此行為，通常即足生此損害，是
    為有因果關係，而如無此行為，必不生此損害，有此行為，
    通常亦不生此損害，自無因果關係之情形。」「損害賠償之
    債，以有損害之發生及有責原因之事實，並二者之間，有相
    當因果關係為成立要件，故原告所主張損害賠償之債，如不
    合於此項成立要件者，即難謂有損害賠償請求權存在，本院
    四十八年台上字第四八一號判例著有明文。又所謂相當因果
    關係，係指依經驗法則，綜合行為當時所存在之一切事實，
    為客觀之事後審查，認為在一般情形上，有此環境，有此行
    為之同一條件，均發生同一之結果者，則該條件即為發生結
    果之相當條件，行為與結果即有相當之因果關係。反之，若
    在一般情形上，有此同一條件存在，而依客觀之審查，認為
    不必皆發生此結果者，則該條件與結果並不相當，不過為偶
    然之事實而已，其行為與結果間即無相當因果關係。」 (最
    高法院87年度台上字第78號、87年度台上字第154 號裁判要
    旨參照)。
  (二)原告主張92年5 月10日傍晚因身體不適至被告診所就醫，曾
    告知左手左腳無力，左手拿碗麻痺無力，並詢問是否可能中
    風，因被告顏復華看診後告以僅為感冒引起之症狀，吃藥打
    針即可，當時未及時建議轉診，專業明顯不足，以致原告因
    而引發缺血性腦中風，顯有醫療過失等；被告則否認原告曾
    告知左側無力之情形，僅告知有心臟血管毛病，當時原告表
    示喉嚨疼痛、有痰、全身倦怠，與中風症狀無關，故診斷為
    上呼吸道感染，無任何中風症狀，當時未建議轉診並無任何
    醫療疏失等語為辯；而被告提出德安診所之病歷號260920號
    之原告病歷雖未於診斷欄位為任何記載 (僅在過去病史欄簡
    單記載英文pyoon 等字樣及勾選)， 而僅以粘貼方式附有2
    張藥單， 固有被告提出之症歷原本為參，且於審理中陳明
    「沒有 (指能否另提出甲○○○在被告處之完整病歷及護理
    紀錄)， 如果有的話，被告早就提出。」 (95年2 月21日言
    詞辯論筆錄），因而無法由病歷之記載瞭解原告當時就診時
    是否曾告知有左手左腳無力，左手拿碗麻痺無力及詢問是否
    可能中風等情，惟查；
  (1)原告於92年5 月11日至阮綜合醫院就診，經本院向該院函查
    結果，以「根據病人入院時主訴於92年5 月11日凌晨1 時許
    欲上廁所時突感左上下肢無力但仍然能動，至上午5 時～6
    時左右，左側肢體漸感不能活動、言語遲鈍、嘴角側向右側
    彎曲。病人中風症狀出現是在92年5 月11日清晨，病人於92
    年5 月10日晚上到德安診所就診時尚未有中風的症狀出現，
    很難事先判斷。在德安診所所給予的治療處方不會引起缺血
    性中風的危險。缺血性腦中風其成因為次發於其他危險因子
    ，主要為年齡、高血壓、糖尿病、心臟病及陳舊性腦中風，
    發現後立即改善之機會只有10% ，但卻有5%腦出血之危險。
    該病患於95年5 月10日並沒有中風的徵兆，至92年5 月11日
    清晨才發現中風的現象，早一日送醫也是無診斷出缺血性中
    風，與延遲就醫無關。」，有該院94年9 月21日阮醫教字第
    0940000459號函及病歷可佐，是依原告於至92年5 月11日至
    阮綜合醫院就診時之陳述及阮綜合醫院之專業診斷，已難認
    為其前一日傍晚至被告診所看診時已有可疑為中風之徵兆。
  (2)又本件經送請行政院衛生署鑑定遭該會95年8 月4 日以衛署
    醫字第0950209962號表示因人力有限拒絕後；經再送請國立
    成功大學醫學院附設醫院鑑定結果，以「該病人於92年5 月
    11 日 發生的缺血性腦中風，引發的原因，主要為高血壓、
    年齡，而心血管疾病、感染也可能是危險因子之一。該病人
    之中風為右側大腦之小血管阻塞，在初期的症狀一般並無專
    一性，絕大多數的情況為突發性半側偏癱或麻痺，合併高血
    壓之明顯上升。以該病人於阮綜合醫院之病歷資料所顯示，
    在92 年5月11日凌晨起床時，突然覺得左側偏癱，是典型梗
    塞中風初發症狀之表現（出現於夜晚睡眠或休息時，由於原
    本腦血管之循環即有不全，在睡眠時血液循環明顯下降，原
    先血流不全的腦血管較易在此時出現梗塞)。 若根據德安診
    所之醫師描述，5 月10日就診當日，無偏癱之症狀，可為合
    理之情況。而且，當時血壓之記錄只略為偏高，無法就此點
    認定有急性中風。依照阮綜合醫院之資料，中風應於92年5
    月11 日 凌晨1 時左右發病；目前梗塞性腦中風最新之治療
    之一，是在發病後3 小時內送至醫學中心，經神經、放射科
    專科醫師評估是否可以接血栓溶解劑之治療，此項治療有機
    會可以在早期改善某些症狀。然而，仍有為數不少的病人反
    而發生腦出血之併發症，得不償失，且能夠符合標準的病人
    ，遠比想像中低，阮綜合醫院是否可做此項治療也不確定。
    此病人於凌晨1 時發病，至該日早上才就診，遠超過3 小時
    ，在此情況下，阮綜合醫院已做了應作之治療。感染可能會
    誘發中風，文獻上亦有報告。此病人之上呼吸道感染及全身
    不舒服與中風之關係，只能推測，無法確定。德安診所之處
    理，基本上已做到應有之治療，若根據德安診所之資料，應
    沒有人可以準確預測會有中風之發生，當時應無轉診之需要
     (若真有偏癱發生，具有醫師執照之醫師應該不會置之不理
    ，而不轉診)。 」等語，亦有該院95年10月12日成附醫神經
    字第0950012675號函為憑；是鑑定結果，亦未認為被告所為
    之診斷治療或當時未建議轉診有何醫療疏失存在。
  (3)依上開阮綜合醫院來及國立成功大學醫學院附設醫院鑑定意
    見，均認為被告92年5 月10日為原告看診時，原告尚無偏癱
    之中風徵兆，依照阮綜合醫院之資料，中風應於92年5 月11
    日凌晨1 時左右發病；足認被告之當時處方用藥，並無不當
    ，未建議轉診亦無任何疏失，是難認被告於診療時有何醫療
    疏失或違反醫療法應及時建議轉診之疏失存在。
  (三)從而，原告以被告錯誤診斷未依醫療法第50條 (修正後應為
    醫療法第73條第1 項)及 時建議轉診，為有醫療疏失，應負
    損害賠償責任，並無理由；況原告未舉證證明被告有何未及
    時建議轉診之疏失存在，是原告雖事後至阮綜合醫院就診有
    中風之病症，然原告未證明被告有何可歸責之事由，原告之
    主張，並不可採。被告所辯，應屬可信。是本院就原告請求
    之金額以若干為合理部分，自無再予審酌之必要。
七、綜上所述，原告以被告為原告看診未遵守醫療法第50條規定
    ，專業明顯不足，未及時建議病人轉診，顯有醫療過失致生
    損害於原告，原告得依民法第184 條規定請求被告賠償損害
    560,000 元，並無理由，應予駁回。
八、因本件事證已臻明確，兩造其餘主張陳述及所提之證據或關
    於原告提出事後之錄音譯文亦與本件待證事項無關，又原告
    主張阮綜合醫院蔡銘駿醫師曾提及如早送醫院有機會將阻塞
    處打通，惟經本院查詢結果蔡銘駿醫師並未在急診時負責醫
    療及解說，亦有該院95年3 月13日阮醫教字第0950000114號
    函為參，況是否「目前梗塞性腦中風最新之治療之一，是在
    發病後3 小時內送至醫學中心，經神經、放射科專科醫師評
    估是否可以接血栓溶解劑之治療，此項治療有機會可以在早
    期改善某些症狀。然而，仍有為數不少的病人反而發生腦出
    血之併發症，得不償失，且能夠符合標準的病人，遠比想像
    中低，阮綜合醫院是否可做此項治療也不確定。」亦有上開
    國立成功大學醫學院附設醫院鑑定函文可稽，是就原告該部
    分主張本院亦認無再為調查之必要；爰均不再予以一一審酌
    ，附此敘明。
九、據上論結：本件原告之訴為無理由，爰依民事訴訟法第78條
    ，判決如主文。
中    華    民    國    95    年    12    月    1     日
                  民事第七庭    法  官  林玉心
如不服本判決，應於送達後20日內，向本院提出上訴狀並表明上
訴理由，如於本判決宣示後送達前提起上訴者，應於判決送達後
10日內補提上訴理由書（須附繕本）。
中    華    民    國    95    年    12    月    1     日
                                書記官  胡樂寧


司法院資訊處製作；財團法人民間司法改革基金會備份。
